臺灣高等法院民事判決　　　　　　　　 94年度上易字第638號
上　訴　人　甲○○
訴訟代理人　潘維成律師
被　上訴人　海軍陸戰隊陸戰66旅
　　　　　　（即海軍1524部隊）
法定代理人　陳福海
訴訟代理人　徐克銘律師
複　代理人　洪大植律師
上列當事人間履行契約事件，上訴人對於中華民國94年6月30日
台灣桃園地方法院94年度訴字第455號第一審判決，提起上訴，
本院於中華民國94年11月22日言詞辯論終結，判決如下：
    主  文
上訴駁回。
第二審訴訟費用由上訴人負擔。
    事實及理由
一、上訴人於原審先位聲明求為判決：被上訴人應同意上訴人自
    民國94年4月1日起至99年4月1日止之期間內，得至被上訴人
    營區內收取廚餘。備位聲明求為判決：被上訴人應給付上訴
    人新台幣（下同）1,095,000 元，及自起訴狀繕本送達翌日
    起至清償日止，按週年利率5%計算之利息。嗣於本院撤回備
    位聲明之上訴，有民事準備書狀可稽（見本院卷第45頁），
    屬聲明之減縮，無須對造之同意，應予准許。又，海軍陸戰
    隊陸戰旅，經國防部改組為海軍陸戰隊陸戰66旅，有海軍陸
    戰隊司令部 94年5月6日瀚人字第940004194號、國防部海軍
    總司令部94年7月14日洋卷字第094000711號函可稽（見本院
    卷第49-51頁），合先敘明。
二、上訴人於原審主張：其於94年間與被上訴人簽訂「廚餘清運
    工作協議書」（下稱系爭協議書），約定由上訴人收取被上
    訴人營區內之廚餘廢物，上訴人須於每月 5日前，將廚餘變
    賣款每桶120元匯入被上訴人副食帳內，有效期間自94年4月
    1 日起至99年4月1日止。詎上訴人並無違反系爭協議書所定
    之清運工作應注意事項，被上訴人逕行終止兩造間之系爭協
    議書，有違誠信，爰聲明請求被上訴人於系爭協議書有效期
    限內容忍其至營區收取廚餘等語。
三、被上訴人則以：其不具當事人能力或權利能力，非適格當事
    人，系爭協議書係預約性質，且係受上訴人詐欺而簽定，依
    法得予撤銷，縱契約不得撤銷，依約定其得任意終止契約等
    語，資為抗辯。
四、原審為上訴人敗訴之判決。上訴人提起上訴，求為將原判決
    廢棄，改判如其原審訴之先位聲明（於本院已撤回備位部分
    之上訴）。其除引用原審之陳述外，補陳略以：簽約時，被
    上訴人承辦人員潘聖偉曾表示有違約才適用第 9條終止契約
    ，不可能隨便終止契約等語，且依據系統解釋，系爭協議書
    第9條既編排於第 5、6、7、8條契約應注意事項之後，自應
    以違反前開應注意事項，方有適用第9條終止之約定等語。
五、被上訴人則求為駁回上訴。其除引用原審之陳述外，補陳略
    以：被上訴人就經費僅有執行權，該經費歸屬之主體乃國防
    部海軍總司令部，故被上訴人並無獨立之財產，非屬民事訴
    訟法第 40條第3項之非法人團體，並無當事人能力。系爭協
    議書第 9條既言明被上訴人得「隨時」且「無條件」終止，
    自無從為上訴人所稱系統解釋之理等語。
六、上訴人主張其於94年間與被上訴人簽訂系爭協議書，約定由
    上訴人收取被上訴人營區內之廚餘，上訴人須於每月 5日前
    ，將廚餘變賣款每桶 120元，匯入被上訴人副食帳內，有效
    期間自94年4月1日起至99年4月1日止，被上訴人於94年3 月
    18日，終止兩造間之系爭協議書等情，為被上訴人所不爭執
    ，復有上訴人提出系爭協議書、存證信函為證（見原審卷第
    11-15 頁），固堪信為真正。但被上訴人則以前揭情詞置辯
    。是本件首應審酌者為，系爭協議書之性質及被上訴人有無
    與上訴人簽訂系爭協議書之權限？系爭協議書是否業已成立
    ？兩造簽訂系爭協議書是否業已終止？茲分述於次：
  (一)按稱買賣者，謂當事人約定一方移轉財產權於他方，他方支
    付價金之契約，民法第345條第1項，定有明文。以權利為買
    賣之標的，如出賣人因其權利而得占有一定之物者，準用前
    四條（即民法第374、375、376條）之規定，民法第377條，
    亦有規定。本件兩造系爭協議書約定，上訴人於約定之期間
    ，有至被上訴人之營區收取廚餘之權利，其權利之價值並按
    上訴人所收取之廚餘每桶120元計算，上訴人應於每月5日匯
    入被上訴人指定之副食帳內，是其性質顯係以權利為買賣標
    的之買賣契約，灼然可見。而被上訴人為系爭協議書所約定
    廚餘之權利人，自屬為有權與上訴人簽訂本件收取廚餘權利
    買賣之協議書（權利買賣契約）之人（主體），被上訴人否
    認其有簽訂系爭協議書之權限，即無可取。
  (二)所謂有當事人能力，自係指其於民事訴訟得為確定私權之請
    求人，及其相對人而言。通常有權利能力者，始有當事人能
    力，惟民事訴訟法第40條規定；中央或地方機關，有當事人
    能力。被上訴人為國防部所屬海軍總司令部派駐地方之部隊
    ，有獨立之機關單位名稱，設有代表人，有固定之駐地，及
    獨立使用之經費，自具有民事訴訟之當事人能力；而所謂當
    事人適格，乃指就為訴訟標的之特定權利或法律關係，得為
    當事人而實施訴訟，具有受本案判決之資格。當事人是否適
    格，係就形式上認定為訴訟標的之法律關係，應在何特定當
    事人間予以解決，方屬適當而具有法律上之意義，與為訴訟
    標的之法律關係之存否，尚屬有間。是在給付之訴，原則上
    祇須主張自己為給付請求權人，對於其主張為義務人提起，
    即為當事人適格。查上訴人既主張自己為系爭協議書之權利
    人，而系爭協議書之義務人為被上訴人，則上訴人對被上訴
    人請求履行系爭協議書之約定，當事人適格即無欠缺。至被
    上訴人實體上是否有請求權存在，則為訴訟標的之法律關係
    存否之問題，不得與當事人適格混為一談。被上訴人否認其
    有當事人能力及當事人適格云云，自無可取。
  (三)次按政府任何機關與人民或商號發生私經濟關係，均應受私
    法之適用（最高法院19年上字第1838號判例(一)參照）。故因
    私法上法律行為而成立之法律關係，非以民法（實質民法）
    有明文規定者為限，苟法律行為之內容，並不違反公序良俗
    或強行規定，即應賦予法律上之效力，如當事人本此法律行
    為成立之法律關係起訴請求保護其權利，法院不得以法無明
    文規定而拒絕裁判。此私經濟行為應受私法之適用，不因內
    部稽查程序而有所影響。至所謂預約，乃指當事人約定將來
    訂立一定契約之約定而言，倘當事人就契約之所有內容，已
    意思表示一致，不論冠以何名稱，均係契約本身（即本約）
    ，而非預約。查兩造系爭廚餘清運協議書約定：「立協議書
    人海軍陸戰隊陸戰旅（以下簡稱甲方）與甲○○（以下簡稱
    乙方）雙方就廚餘清運工作依據聯勤總部 89年7月24日實捷
    字第0890011832號令頒『國軍糧秣補給手冊』第2章第4節第
    6 款殘餘處理之事宜訂立本協議書」，且該協議書封面蓋有
    被上訴人關防大印，並經被上訴人代表人用印，顯然並非僅
    為協議過程之紀錄，且系爭協議書就被上訴人收取廚餘之範
    圍、廚餘變賣款之計價方式、清運應注意事項、終止權、有
    效期間、續約約定等契約必要之點記載明確，有系爭協議書
    及其封面可稽（見原審卷第65、66頁），顯然兩造間就系爭
    協議書之意思表示業已合致，證人潘聖偉於原審亦證稱：除
    了簽這類協議書以外，沒有跟清運廠商再簽其他的廚餘清運
    契約等語（見原審卷第22頁筆錄），足見系爭協議書業經成
    立，並非預約，被上訴人所辯並非可採。
  (四)再按契約之終止，有約定終止與法定終止之分，無論何種終
    止，均有使契約關係自終止時起向將來消滅之效力。契約既
    經終止之後，即不得更為終止之意思表示。至於當事人間因
    訂立契約而成立法律關係所衍生之紛爭應如何適用法律，固
    屬法院之職權，惟法院於適用法律前所應認定之事實，除非
    當事人約定之內容違反強制或禁止規定而當然無效，可不受
    拘束外，仍應以該契約約定之具體內容為判斷基礎，不得捨
    當事人之特別約定，而遷就法律所規定之有名契約內容予以
    比附適用，此乃私法自治、契約自由原則之體現。本件系爭
    協議書第九條既約定被上訴人得隨時無條件終止上訴人收取
    廚餘之權利，上訴人不得有任何異議。是被上訴人終止契約
    ，不過以意思表示為之即可，無須另為任何之行為或得上訴
    人之同意。從而被上訴人依系爭協議書第9條約定，於94 年
    3 月18日以存證信函，通知被上訴人終止系爭協議書（原審
    卷第 39-40頁），上訴人亦自認業已收到該存證信函（見原
    審卷第 6頁起訴狀事實與理由三），自已生終止契約之效果
    。上訴人主張被上訴人行使終止權應以上訴人違反系爭協議
    書為前提云云，並非有據。
  (五)末按所謂誠實信用之原則，係在具體的權利義務之關係，依
    正義公平之方法，確定並實現權利之內容，避免當事人間犧
    牲他方利益以圖利自己，自應以權利人及義務人雙方利益為
    衡量依據，並應考察權利義務之社會上作用，於具體事實妥
    善運用之方法。查系爭協議書既已明確約定，被上訴人得隨
    時且無條件終止該協議書，為上訴人於簽約時所同意，被上
    訴人依該系爭協議書中之約定行使其終止權，係合法正當行
    使契約權利，難謂違背誠信。且以權利為買賣之標的，如出
    賣人因其權利而得占有一定之物者，依民法第 377條準用同
    法第 373條規定，該物之收益權屬於何方，應以其已否交付
    為斷，如尚未交付，買受人既無收益權，自無利益受損害之
    可言（最高法院86年度台上字第3400號判決參照）。是上訴
    人主張被上訴人行使終止權違背誠信云云，核無可取。
  (六)查本件兩造簽訂系爭協議書因被上訴人依約定終止契約，使
    契約即系爭協議書自終止之時起消滅。故上訴人請求被上訴
    人在系爭協議書有效期間內，同意上訴人依系爭協議書之約
    定有收取廚餘之權利，即非有據。
七、綜上所述，上訴人主張，為不足採，被上訴人抗辯，尚屬可
    信。從而，上訴人主張本於系爭協議書之法律關係，請求被
    上訴人於系爭協議書有效期限內容忍其至營區收取廚餘，為
    無理由，不應准許。
    原審為上訴人敗訴之判決，並無不合。上訴意旨就此部分指
    摘原判決不當，求予廢棄改判，為無理由，應予駁回。
八、本件事證已臻明確，兩造其餘之陳述及攻擊防禦方法，經審
    酌核與判決結果不生影響，不再一一論述，併予敘明。
據上論結，本件上訴為無理由，依民事訴訟法第449條第1項、第
78條，判決如主文。
中　　華　　民　　國　　94　　年　　12　　月　　6 　　日
　　　　　　      民事第九庭　審判長法　官  吳景源
　　　　　　　　　　　　　          法　官  鄭威莉
　　　　　　　　　　　　　          法　官  連正義
正本係照原本作成。
不得上訴。
中　　華　　民　　國　　94　　年　　12　　月　　7 　　日
　　　　　　　　　　　　　　　　　　書記官  張永中
